臺灣臺南地方法院刑事判決
111年度金訴字第125號
公  訴  人  臺灣臺南地方檢察署檢察官
被      告  許成睿



選任辯護人  陳才加律師
上列被告因詐欺等案件，經檢察官提起公訴（110年度偵字第253
73號），被告就被訴事實為有罪之陳述，經告知簡式審判程序之
旨，並聽取當事人、辯護人之意見後，本院裁定進行簡式審判程
序，判決如下： 
    主  文
許成睿犯三人以上共同冒用公務員名義詐欺取財罪，處有期徒刑
陸月。    
    犯罪事實
許成睿（原名許名傑）與蔡佳瑄（另案偵辦中）、微信暱稱「周
杰倫」及其他不詳姓名之詐欺集團成年成員，共同意圖為自己不
法之所有，基於三人以上冒用公務員名義共同詐欺取財及洗錢之
犯意聯絡，參與詐欺集團之運作（所涉參與犯罪組織部分，業於
民國111年1月14日繫屬臺灣新北地方法院111年度金訴字第103號
案件審理中），擔任俗稱「收水」之角色，負責向車手收取詐欺
款項上繳回集團，該詐欺集團成員於110年7月27日，假冒健保局
人員、警官及檢察官輪流撥打電話予蘇俊郎，佯稱：蘇俊郎帳戶
內有不法所得將凍結其帳戶，需提領金錢交付作為其合法收入之
擔保云云，致蘇俊郎陷於錯誤，於同日14時30分許，在臺南市佳
里區延平路290第一商業銀行旁，交付新臺幣（下同）30萬元現
金予自稱警專生之蔡佳瑄，蔡佳瑄隨即前往臺南市○○區○○○街000
號信義國小，將款項交予許成睿，許成睿再搭乘高鐵至彰化高鐵
站，將款項交予依「周杰倫」指示前來收款之不詳姓名成員上繳
回該集團，藉此層層轉交方式，製造金流追查斷點，隱匿詐欺犯
罪所得之去向、所在，許成睿並因此獲得報酬3,400元。嗣經蘇
俊郎察覺受騙，報警處理而追查出上情。
    理  由
一、按本件被告許成睿所犯為死刑、無期徒刑、最輕本刑三年以
    上有期徒刑以外之罪，亦非屬高等法院管轄之第一審案件，
    其於本院審理中，就被訴事實為有罪之陳述，經告知簡式審
    判程序之旨，並聽取當事人、辯護人之意見後，本院合議庭
    依刑事訴訟法第273條之1第1項裁定進行簡式審判程序，是
    本案之證據調查，依同法第273條之2之規定，不受同法第15
    9條第1項、第161條之2、第161條之3、第163條之1及第164
    條至第170條所規定證據能力認定及調查方式之限制，合先
    敘明。
二、上揭犯罪事實，業據被告於本院審理中坦承不諱（本院卷第
    134、139頁），核與告訴人蘇俊郎證述其遭詐欺情節及共犯
    蔡佳瑄供證向告訴人收取詐欺款項後交予被告等情相符（告
    訴人部分見警卷第19至21、25至26頁；共犯蔡佳瑄部分見警
    卷第10至16頁），並有共犯蔡佳瑄向告訴人收款及收款後至
    信義國小之監視錄影畫面照片20張（警卷第29至47頁）、被
    告正面照片2張（警卷第49頁）、被告尾隨告訴人與之見面
    收款之監視錄影畫面照片6張（警卷第51至55頁）等件在卷
    可稽，足認被告上開任意性自白與事實相符，可以採信。本
    案事證明確，被告犯行洵堪認定，應依法論科。
三、論罪科刑
　㈠核被告所為，係犯刑法第339條之4第1項第1款、第2款之三人
    以上共同冒用公務員名義詐欺取財罪，及洗錢防制法第14條
    第1項、第2條第2款之一般洗錢罪。
　㈡按共同正犯之意思聯絡，不限於事前有所協議，其於行為當
    時，基於相互之認識，以共同犯罪之意思參與者，亦無礙於
    共同正犯之成立（最高法院73年台上字第1886號判例意旨參
    照）。共同實施犯罪行為之人，在合同意思範圍以內，各自
    分擔犯罪行為之一部，相互利用他人之行為，以達其犯罪之
    目的者，即應對於全部所發生之結果，共同負責（最高法院
    28年上字第3110號判例意旨參照）。共同正犯之成立，祇須
    具有犯意之聯絡，行為之分擔，既不問犯罪動機起於何人，
    亦不必每一階段犯行，均經參與（最高法院34年上字第862
    號判例意旨參照）。且數共同正犯之間，原不以直接發生犯
    意聯絡者為限，即有間接之聯絡者，亦包括在內。詐欺集團
    成員，以分工合作之方式，各自分擔犯罪行為之一部，相互
    利用他人之行為，以達詐欺取財之目的，即應負共同正犯責
    任，不必每一階段犯行均經參與，且犯意之聯絡，亦不以直
    接發生者為限，其有間接之聯絡者，亦屬之（最高法院97年
    度台上字第2946號判決意旨參照）。據此，被告參與本案犯
    行時，縱僅與微信暱稱「周杰倫」之人、蔡佳瑄等人有所聯
    繫、接觸，而負責向蔡佳瑄收取詐欺款項後轉交予依「周杰
    倫」指示前來收款之不詳姓名成員上繳回集團之行為，未實
    際參與全部施行詐術之行為，然而集團性詐騙行為乃現今社
    會詐欺犯罪之常見型態，詐騙集團為求能順利完成犯罪，必
    須採取分工，亦即需要有人找尋詐欺目標或實行施術，有人
    擔任「車手」負責收款、提款，有人負責將車手提領之款項
    交與詐騙集團上手，有人負責管理、調度，有人負責移轉或
    轉匯至其他人頭帳戶，而為犯罪之分工，以完成詐欺取財犯
    罪，且此種詐欺集團犯罪之模式，廣為媒體大幅報導，為眾
    所週知之事，理應為被告所知悉，被告既對「周杰倫」指示
    其前往收取之款項係詐欺款項乙節有所預見，仍依「周杰倫
    」之指示收款、轉交不詳姓名成員上繳回該集團，並從中獲
    得顯與其所付出勞力不相當之報酬3,400元，足認被告係以
    自己犯罪之意思，參與本案詐欺犯行之取財行為，而與「周
    杰倫」、蔡佳瑄及其所屬詐騙集團其餘成員間，就上開各該
    犯行，具有直接或間接犯意聯絡，並有行為之分擔，應論以
    共同正犯。
　㈢按刑法上一行為而觸犯數罪名之想像競合犯，其存在之目的
    ，在於避免對於同一不法要素予以過度評價，則自然意義之
    數行為，得否評價為法律概念之一行為，應就客觀構成要件
    行為之重合情形、主觀意思活動之內容、所侵害之法益與行
    為間之關聯性等要素，視個案情節依社會通念加以判斷。如
    具有行為局部之同一性，或其行為著手實行階段可認為同一
    者，得認與一行為觸犯數罪名之要件相侔，而依想像競合犯
    論擬（最高法院105 年度台非字第66號判決意旨參照）。查
    被告與「周杰倫」、蔡佳瑄及該詐欺集團其他成員，共同以
    如犯罪事實所載方式向告訴人詐欺取財後，將詐欺款項透過
    蔡佳瑄、被告交付集團上手以隱匿詐欺所得去向、所在之行
    為，其行為雖非屬完全一致，然就各該犯行過程以觀，此等
    行為間時空相近，部分行為重疊合致，均係在同一犯罪目的
    、預定計畫下所為各階段行為，依一般社會通念，上開各階
    段行為係在同一詐騙犯罪決意及預定計畫下所為，因果歷程
    並未中斷，應適度擴張法律上之行為概念，認僅係一個犯罪
    行為（最高法院97年度台上字第1880號判決參照），而同時
    觸犯三人以上共同冒用公務員名義詐欺取財罪及一般洗錢罪
    ，為想像競合犯，應依刑法第55條之規定，從一重之三人以
    上共同冒用公務員名義詐欺取財罪處斷。
  ㈣再按想像競合犯之處斷刑，本質上係「刑之合併」。其所謂
    從一重處斷，乃將想像競合犯組成之評價上數罪，合併為科
    刑一罪，其所對應之刑罰，亦合併其評價上數罪之數法定刑
    ，而為一個處斷刑。易言之，想像競合犯侵害數法益者皆成
    立犯罪，論罪時必須輕、重罪併舉論述，同時宣告所犯各罪
    名，包括各罪有無加重、減免其刑之情形，亦應說明論列，
    量刑時併衡酌輕罪部分量刑事由，評價始為充足，然後依刑
    法第55條前段規定「從一重處斷」，非謂對於其餘各罪可置
    而不論。因此，法院決定處斷刑時，雖以其中最重罪名之法
    定刑作為裁量準據，惟於裁量其輕重時，仍應將輕罪合併評
    價在內（最高法院108年度台上字第4405、4408號判決意旨
    參照）。經查，洗錢防制法第16條第2項規定：「犯前2條之
    罪，在偵查或審判中自白者，減輕其刑。」被告本案犯行雖
    已從一重之刑法加重詐欺罪處斷，然被告於審判中自白一般
    洗錢之犯行，自應於量刑時一併衡酌該部分減輕其刑之事由
    。
　㈤另按犯罪之情狀顯可憫恕，認科以最低度刑仍嫌過重者，得
    酌量減輕其刑，刑法第59條定有明文。蓋刑事審判旨在實現
    刑罰權之分配的正義，故法院對有罪被告之科刑，應符合罪
    刑相當之原則，使輕重得宜，罰當其罪，以契合社會之法律
    感情，此所以刑法第57條明定科刑時應審酌一切情狀，尤應
    注意該條所列10款事項以為科刑輕重之標準，並於同法第59
    條賦予法院以裁量權，如認犯罪之情狀可憫恕，認科以最低
    度刑仍嫌過重者，得酌量減輕其刑，俾使法院就個案之量刑
    ，能為適當之斟酌。而刑法第339條之4第1項加重詐欺取財
    罪，其法定刑係1年以上7年以下有期徒刑，得併科1百萬元
    以下罰金，然同為該條犯行者，其原因動機不一，犯罪情節
    未必盡同，所造成危害社會之程度自屬有異，法律科處此類
    犯罪，所設之法定最低本刑卻同為「1年以上有期徒刑」，
    不可謂不重，於此情形，自非不可依客觀之犯行與主觀之惡
    性二者加以考量其情狀，適用刑法第59條之規定酌量減輕其
    刑，期使個案裁判之量刑，能斟酌至當，符合罪刑相當原則
    及比例、平等原則。經查，被告本件向車手收取款項轉交上
    繳回集團之行為，造成告訴人受有損失，所為固應非難，然
    其犯後坦承犯行，於本院審理中業與告訴人以15萬元達成調
    解，並已如數給付賠償金予告訴人，有調解筆錄1份、匯款
    申請書2紙在卷可佐（見本院卷第97至98、157、159頁)，參
    以被告在本案犯行中雖擔任「收水」，然仍屬參與較末端之
    犯罪分工，尚難認係詐欺集團核心成員，亦非取得詐欺贓款
    主要之獲利者，與上層策畫者及實際實行詐術者相比，惡性
    較輕，佐以被告本案犯罪時間不長、參與該集團詐騙其他被
    害人之犯行情節相仿，僅因被害人報案先後而分案處理，衡
    諸被告案發當時係一時思慮未周，始犯本件犯行，所犯三人
    以上共同冒用公務員名義詐欺取財罪之最輕法定本刑為有期
    徒刑1年，衡情容有情輕法重，堪以憫恕之處，爰依刑法第5
    9條規定酌量減輕其刑。　　　
  ㈥爰以行為人之責任為基礎，審酌被告正值青壯，不思謀求正
    當工作，為貪圖輕易獲得金錢，一時失慮參與詐欺集團擔任
    收水而為本案詐欺及洗錢犯行，法治觀念淡薄，破壞社會經
    濟安全，且造成告訴人受有相當之財產損失，所為顯屬可議
    ，固應受一定程度之刑事非難，然考量被告於本案詐欺集團
    擔任收水之下層角色，相較於隱身幕後之出資者及在詐騙機
    房內擔任機手等角色，被告所參與之犯罪情節應屬次要，並
    非本案詐騙集團核心成員或主要獲利者，對於告訴人所侵害
    法益之危險性應較輕微，且念被告於本院審理中已坦承犯行
    ，並與告訴人調解成立如數支付賠償金，已如前述，知錯悔
    改之態度良好，兼衡被告之犯罪動機、目的、手段情節、素
    行、陳明之智識程度與家庭經濟狀況（本院卷第140頁），
    暨相關量刑意見等一切情狀，量處如主文所示之刑。
四、不予沒收之說明
　㈠按犯罪所得，屬於犯罪行為人者，沒收之；於全部或一部不
    能沒收，或不宜執行沒收時，追徵其價額；犯罪所得已實際
    合法發還被害人者，不予宣告沒收或追徵，刑法第38條之1
    第1項前段、第3項、第5項分別定有明文。上述規定旨在澈
    底剝奪犯罪行為人因犯罪而直接、間接所得，或因犯罪所生
    之財物及相關利益，以貫徹任何人都不能坐享或保有犯罪所
    得或犯罪所生利益之理念，藉以杜絕犯罪誘因，而遏阻犯罪
    。並為優先保障被害人因犯罪所生之求償權，限於個案已實
    際合法發還被害人時，始無庸沒收。故如犯罪所得已實際合
    法發還被害人，或被害人已因犯罪行為人賠償而完全填補其
    損害者，自不得再對犯罪行為人之犯罪所得宣告沒收，以免
    犯罪行為人遭受雙重剝奪。又二人以上共同犯罪，關於犯罪
    所得之沒收、追繳或追徵，應就各人所分得者為之。查被告
    供稱本案報酬為3,400元（偵卷第22頁），遍查卷內亦無證
    據可資證明被告本件犯行尚有取得其他報酬，依罪證有疑利
    於被告之原則，應認被告因本案而取得之報酬僅3,400元。
    而被告業與告訴人以15萬元賠償金成立民事調解並如數給付
    完畢，已如前述，足見被告已將其犯罪所得實際返還告訴人
    ，依照上開說明，自不得再對被告宣告沒收犯罪所得。
  ㈡洗錢防制法第18條第1項固規定：「犯第14條之罪，其所移轉
    、變更、掩飾、隱匿、收受、取得、持有、使用之財物或財
    產上利益，沒收之；犯第15條之罪，其所收受、持有、使用
    之財物或財產上利益，亦同」，然並未有「不問屬於犯罪行
    為人與否均沒收」之明文，自仍以屬於被告所有者為限，始
    應予沒收。查被告向共犯蔡佳瑄收取之30萬元，除被告分得
    3,400元報酬外，其餘款項均已轉交其他不詳姓名成員上繳
    回該集團而遭移轉、隱匿，已非在被告實際掌控之中，則被
    告就此部分犯罪所收受、持有之財物，本不具所有權及事實
    上管領權，自無依洗錢防制法第18條第1項對其宣告沒收該
    等轉交、隱匿之款項，附此敘明。
五、適用之法律
　　刑事訴訟法第273條之1第1項、第299條第1項前段，洗錢防
    制法第14條第1項、第16條第2項，刑法第11條前段、第28條
    、第339條之4第1項第1款、第2款、第55條、第59條，刑法
    施行法第1條之1第1項。
本案經檢察官徐書翰提起公訴，檢察官謝欣如到庭執行職務。
中　　華　　民　　國　　111 　年　　5 　　月　　31　　日
　　　　　　　　　刑事第五庭  審判長法　官  鍾邦久
　　　　　　　　　                  法  官  蔡奇秀
　　　　　　　　　                  法  官  林欣玲
以上正本證明與原本無異。
如不服本判決應於收受本判決後20日內向本院提出上訴書狀，並
應敘述具體理由。其未敘述上訴理由者，應於上訴期間屆滿後20
日內向本院補提理由書狀（均須按他造當事人之人數附繕本）「
切勿逕送上級法院」。 
　　　　　　　　　　　　　　　　　  書記官　莊文茹
中　　華　　民　　國　　111 　年　　5 　　月　　31　　日
附錄本案論罪科刑法條：
中華民國刑法第339條之4
犯第339條詐欺罪而有下列情形之一者，處1年以上7年以下有期
徒刑，得併科1百萬元以下罰金：
一、冒用政府機關或公務員名義犯之。
二、三人以上共同犯之。
三、以廣播電視、電子通訊、網際網路或其他媒體等傳播工具，
    對公眾散布而犯之。
前項之未遂犯罰之。

洗錢防制法第2條
本法所稱洗錢，指下列行為：
一、意圖掩飾或隱匿特定犯罪所得來源，或使他人逃避刑事追訴
    ，而移轉或變更特定犯罪所得。
二、掩飾或隱匿特定犯罪所得之本質、來源、去向、所在、所有
    權、處分權或其他權益者。
三、收受、持有或使用他人之特定犯罪所得。

洗錢防制法第14條
有第二條各款所列洗錢行為者，處7年以下有期徒刑，併科新臺
幣5百萬元以下罰金。
前項之未遂犯罰之。
前二項情形，不得科以超過其特定犯罪所定最重本刑之刑。